【裁判字號】    92,重上,37
【裁判日期】    921218
【裁判案由】    清償債務
【裁判全文】
臺灣高等法院高雄分院民事判決  九十二年度重上字第三七號
      上  訴  人  乙○○
      訴訟代理人  吳賢明律師
      被上訴人    保證責任高雄市第二信用合作社
      法定代理人  甲○○
      訴訟代理人  李慶榮律師
                  孫守濂律師
當事人間請求清償債務事件，上訴人對於民國九十二年三月二十八日臺灣高雄地方法
院九十年度訴字第一一五四號第一審判決提起上訴，本院於九十二年十二月四日言詞
辯論終結，判決如下：
    主    文
原判決廢棄。
被上訴人在第一審之訴及假執行之聲請駁回。
第一、二審訴訟費用由被上訴人負擔。
    事實及理由
一、被上訴人起訴主張：訴外人林瑞兆於民國八十一年五月八日，邀上訴人為連帶保
    證人，向被上訴人借款新台幣（下同）二千八百萬元，約定到期日為八十二年五
    月八日，借款到期一次清償本息，利息則按被上訴人機動基本放款利率加年息百
    分之零點七五，即年息百分之九點七五計算，如未按期繳息時，視為借款全部到
    期，除仍按上開利率計息外，自逾期之日起六個月以內者，按上開利率百分之十
    ，逾期超過六個月部份，按上開約定利率百分之二十計付違約金。嗣林瑞兆於八
    十二年二月十四日死亡，而八十二年五月八日系爭借款到期後，經被上訴人同意
    林瑞兆之繼承人蔡敏、林志剛、林秀貞於辦理財產繼承登記完成前，暫緩將系爭
    借款轉入催收款項，僅繳納遲延利息，而此段遲延期間免計違約金，並無同意主
    債務人延期清償系爭借款。詎林瑞兆之繼承人僅繳至八十七年十二月七日止之遲
    延利息，即未依約清償，林瑞兆之繼承人尚有上開之本金、利息及違約金未清償
    ，上訴人為上開借款之連帶保證人，自應負連帶之責任，為此依連帶保證之法律
    關係請求上訴人給付二千八百萬元，及自八十七年十二月八日起至清償日止，按
    年息百分之九點七五計算之利息，並自八十七年十二月八日起至清償日止，逾期
    在六個月以內者按上開利率百分之十，逾期超過六個月者，按上開利率百分之二
    十計算之違約金，並陳明願供擔保請准宣告假執行。於本院聲明：上訴駁回。
二、上訴人則以：上訴人於八十二年二月間將伊所有坐落於高雄縣林園鄉○○○段一
    二八二地號土地出賣予訴外人林瑞兆、楊安心，且同意提供上揭土地為擔保，供
    林瑞兆向被上訴人借款，用以給付部分土地買賣價金。嗣於辦理擔保物提供人之
    對保時，被上訴人承辦人員僅告知伊為系爭借款之擔保物提供人，並未告知伊係
    擔任系爭借款之連帶保證人，且被上訴人職員黃逢崑之對保時間為八十一年四月
    十五日與系爭不動產抵押設定申請書之申請時間為八十一年四月二十二日不符，
    ，上訴人僅係擔任提供抵押物之第三人，並未擔任連帶保證人，另對保時上訴人
    之印章均交由被上訴人之對保人員蓋用，系爭借據上之上訴人簽名部分並非上訴
    人所親簽，顯係遭偽造，而印文部分亦係遭盜蓋。又縱認上訴人有擔任系爭借款
    之連帶保證人，惟系爭借款之到期日為八十二年五月八日，計算遲延利息之利率
    應即固定不變，如被上訴人未同意林瑞兆之繼承人，就系爭借款主債務部分延期
    清償，則屆期即應清償，且計算遲延利息之利率應為固定，然被上訴人於主債務
    人變更為林瑞兆之繼承人後，仍同意該等繼承人依被上訴人機動調整基本放款利
    率加年息百分之零點七五計算清償系爭借款利息，而非清償系爭借款之遲延利息
    ；且林瑞兆之繼承人林志剛於被上訴人處有存款，其數額分別為八十二年五月八
    日為一千九百一十九萬九千二百五十一元、同月十八日為二千六百七十八萬三千
    四百九十四元、同月十九日起至同年六月二十二日為四千萬元以上、同年六月七
    日起至同月十五日均達五千三百萬元以上、同年六月八日為五千四百五十二萬一
    千零八元，均足以供被上訴人行使抵銷系爭借款債務，被上訴人若不同意延期清
    償，豈有不主張抵銷之理；另被上訴人分別於八十二年十月十八日、八十四年五
    月三十日各貸予林志剛二千七百萬元，如被上訴人主張並未同意系爭債務延期清
    償，則林志剛於遲延清償系爭債務時，被上訴人豈有再另貸予二千七百萬元給林
    志剛之理；而被上訴人雖於八十五年一月十三日以系爭借款債務於到期日八十二
    年五月八日未清償，依約收取違約金，惟被上訴人復以「溢收」為由退還上開違
    約金給主債務人，如被上訴人並未同意延期清償，則上揭違約金並無溢收，應無
    以溢收為由而退還之必要。從而，被上訴人就系爭借款顯有同意延期清償，而上
    訴人並未同意主債務人延期清償，上訴人即毋須再負連帶保證責任等語，資為抗
    辯。於本院聲明：原判決廢棄。被上訴人在第一審之訴及假執行之聲請駁回。
三、被上訴人主張林瑞兆於八十一年五月八日向被上訴人借款二千八百萬元，約定到
    期日為八十二年五月八日，利息按被上訴人機動基本放款利率加百分之零點七五
    計算，利息按月計付到期本息一次清償。林瑞兆業於八十二年二月十四日死亡，
    其繼承人為訴外人蔡敏、林志剛、林貞秀，僅繳至八十七年十二月七日止之遲延
    利息，尚有上開本金、利息、違約金未清償之事實，業據提出借據、放款帳卡、
    擔保放款帳卡、借款申請書各一份為證，並為上訴人所不爭執，堪信為真實。被
    上訴人認上訴人擔任本件之借款連帶保證人，自應負連帶之責任；上訴人則主張
    伊並未擔任連帶保證人，且縱有擔任連帶保證人，惟被上訴人已同意本件債務延
    期清償，上訴人自不須負保證之責任。是本件之爭執點在於：(一)上訴人是否有擔
    任林瑞兆之系爭借款之連帶保證人？(二)系爭借款，被上訴人有無同意延期清償？
    茲分述如下：
四、上訴人是否有擔任林瑞兆之系爭借款之連帶保證人：
(一)、本件上訴人對於被上訴人提出之借據、授信約定書文件上蓋用之印章為真正並不
    爭執，上訴人主張上開印章係遭盜用云云，自須由其負舉證責任，惟查證人黃逢
    崑即本件貸款之對保人員於原審證稱：「本件貸款當時伊擔任放款主管職務，借
    據簽立時伊不在埸，然對保程序係由伊經辦，確有核對保證人之身分證及印鑑證
    明，確是被告（指上訴人）本人，簽名亦為被告（指上訴人）本人所簽；至於擔
    保放款帳卡為何由被告（指上訴人）改成訴外人楊安心，伊不知情。上訴人有提
    供其所有土地設定抵押權之文件提供伊核對，他（指上訴人）是兼連帶保證人所
    以才完成對保手續等語（見原審卷第七十六至七十八頁），核與上訴人所提之不
    動產抵押設定書、土地建築改良物抵押權設定契約書上亦記載上訴人為義務人兼
    連帶保證人並經上訴人蓋章，有上開契約書二份附卷可參，另證人林美玲即本件
    借款之承辦人員於原審到庭證稱：伊為被上訴人之職員，系爭借款當時伊是協辦
    ，當天可能是黃襄理不在，故由伊代理蓋章，八十一年五月八日訴外人林瑞兆、
    被告（指上訴人）乙○○二人有來辦理借款，且本件金額相當大，故伊有核對身
    分證確信為本人後，拿借據給該二人簽名，同時有看到該二人在借據上面蓋章，
    伊去拿一些相關資料回來時，他們就簽名完畢。系爭借據之借款期間、利率數字
    、最後借據日期是伊填寫，其餘均不是伊寫的，因怕借款人將時間寫錯所以時間
    都是伊填寫等語（見原審卷第一二四頁），且於本院審理中證稱：林瑞兆於八十
    一年五月八日向二信貸款二千八百萬元，授信約定書不是我去對保的，借據是簽
    寫借據當天承辦人員黃逢崑休假，由我代辦。因當天林瑞兆、乙○○都有到二信
    大昌分社，在經理的旁邊沙發上我親自拿空白借據給他們，給他們之後，我就去
    拿卷宗，回來之後就已經簽名字好了。我有親自看到他們各自蓋章，當時他們有
    提出身份證，我有核對，因為這筆金額很大，印象非常清楚，我從八十一年三月
    一日才開始協辦放款，所以對這件事特別有印象等語（見本院卷第九十四頁）。
    是依上開證人之證詞及系爭對保之授信約定書、抵押權設定契約、借款契約日期
    分別為八十一年四月十五日、八十一年四月二十四日、八十一年五月八日等事實
    以觀，如上訴人不同意擔任連帶保證人，應無可能於對保簽章後，另於借據上蓋
    印，上訴人應有同意擔任系爭借款之連帶保證人，堪予認定。
(二)、至於上訴人雖抗辯印章遭盜蓋云云，而其所請求傳訊之證人蔡敏即林瑞兆之太太
    於本院審理中雖到庭證稱：我先生要買這塊土地本來都沒有錢，我問他為何有錢
    買這塊地，他說他有辦法，他說要用這塊土地去抵押，順便用地主當保證人，把
    他的印章蓋下去，等到過戶以後，要把保證人換成合夥人楊安心，後來可能楊安
    心不肯，所以要等到買土地時，才要將保證人劃掉，沒想到我先生林瑞兆不到八
    個月就已經去世了。我先生告訴我，上訴人的印章放在他那裡，是他自己蓋在保
    證書或借據上面，到底是蓋在保證書或借據上，我不清楚。我有提醒他怎麼可以
    做這種事情，他說很快就要過戶，換別人作保證人，所以沒關係，是我先生盜蓋
    上訴人的印章在保證書或借據上面等語。（見本院卷第六十五頁）。另證人丁月
    英亦到庭證稱：系爭高雄縣林園鄉○○○段一二八二地號土地是我與乙○○一起
    合買的，有同意林瑞兆先將該塊土地設定抵押，他沒有要求我們當連帶保證人，
    我們純粹是賣土地，不可能當連帶保證人、、、，是乙○○當場將權狀、印章交
    給林瑞兆去辦的等語。（見本院卷第九十四頁）。惟上開證人蔡敏、林美玲於簽
    立本件借據時並未在現場，其等之證詞，並無法認定該借據與抵押權設定契約書
    上，上訴人之之印章係遭盜蓋，是上訴人主張借據上之印章係遭盜用云云，顯不
    足採。
(三)、另上訴人辯稱：被上訴人自上訴人擔保放款帳卡之連帶保證人欄中先記載為「乙
    ○○」，但又劃除，另記載為訴外人「楊安心」，是楊安心方為系爭借款之連帶
    保證人，顯然被上訴人另持有楊安心同意擔任連帶保證人並簽章之借據存在云云
    ，惟經被上訴人所否認，經查，上訴人上揭所述擔保放款帳卡僅為被上訴人「內
    部」之管理文書，而本件被上訴人係基於借據之法律關係請求，是不論楊安心是
    否有擔任本件借款之連帶保證人，均不影響上訴人於上開借據上蓋章，所應負連
    帶保證人之責任，上訴人此部分之辯解亦難採酌。從而，本件被上訴人主張上訴
    人為系爭借款連帶保證人之事實，應堪以認定。
五、系爭借款，被上訴人有無同意延期清償？
(一)、查，林瑞兆於借款期間八十二年二月十四日死亡，由林瑞兆之繼承人蔡敏、林志
    剛、林秀貞繼續繳納貸款利息，而至八十二年五月八日期間屆滿後，被上訴人於
    八十二年九月六日內部有寫一份簽呈記載：「林瑞兆不幸於八十二年二月十四日
    仙逝，因繼承要求暫緩轉期，免計提違約金及暫緩轉入催收款項，並按期繳息，
    俟繼承完成後，再於辦理抵押權內容變更，擬是否准予所請請核示」。並經被上
    訴人之核准，有該簽呈一份附卷可稽。而證人蔡敏於本院審理中證稱：本件的借
    款因為屆期都沒有辦法一次清償，故在八十二年向二信口頭上請他們展期，他們
    也答應，我們一直繳納利息，八十五年二信說如果沒有清償要罰違約金，二信裡
    面的小姐教我，說我繳了那麼多的利息，要我向總社陳情，希望能夠展期及退還
    違約金。事後二信也同意我們展期並退還違約金、、、，所以他們主動在我兒子
    林志剛的戶頭裡面按月扣款，當時他戶頭裡面有五千多萬元的存款，這筆貸款一
    直都有在繳利息，從八十二年繳到八十七年，繳了二千多萬元等語。（見本院卷
    第六十八頁），顯見被上訴人於八十二年九月六日所寫之上開簽呈，應係林瑞兆
    之繼承人請求展期，被上訴人所為之意見表示，應堪認定。
(二)、次查，依被上訴人內部所作之放款帳卡摘要欄內，至八十七年十二月十四日止，
    每月所收之利息仍記載正常收息，並未記載於遲延利息欄，至八十八年七月二十
    一日才記載轉催收，有該帳卡一份附卷可參（見原審卷第三十四頁），如該帳卡
    中所繳交之金額係遲延利息，即應登載於「遲延利息」欄中，而非登載於「利息
    」欄中。被上訴人主張於本件借款屆期後所收取之利息，係遲延利息，尚難信為
    實在。又查林瑞兆八十二年二月十四日死亡時，其債務即由其繼承人蔡敏、林志
    剛、及林秀貞連帶負清償責任。而林志剛於被上訴人處設有帳號○二八七七七號
    帳戶，有被上訴人提出之該帳戶交易歷史查詢明細報表可稽；該帳戶於系爭借款
    屆期清償之八十二年五月八日時，有存款一千九百一十九萬九千二百五十一元，
    同月十八日時，帳戶內有存款二千六百七十八萬三千四百九十四元，同月十九日
    至同年六月二十二日其餘平均之存款均有四千萬元以上，均足供被上訴人抵銷系
    爭債務等事實，被上訴人僅需一抵銷之意思表示，即可由林志剛之上開帳戶獲得
    清償，被上訴人並未主張抵銷，且被上訴人於八十二年十月十八日又貸予林志剛
    二千七百萬元貸款，於八十四年五月三十日又貸予林志剛二千七百萬元貸款，為
    被上訴人所不爭執，並有上開帳戶交易歷史查詢明細報表一份附卷可參，顯見被
    上訴人於可獲得清償時，不願獲得清償，甚而再貸款予債務人，亦堪認定。
(三)、復依據系爭借款原借據上第三項借款利息及違約金之約定可知，被上訴人得請求
    之違約金之情形有二：包括「逾期付息」、「到期未履行債務」。被上訴人於八
    十五年一月十三日收取系爭債務自八十二年五月八日起至八十五年一月十三日違
    約金共計三十二萬八千零八十三元，但同日又溢退三十二萬八千零八十三元，八
    十五年二月十日又收取系爭債務自八十五年一月十三日起至八十五年二月十日違
    約金共計四萬一千六百七十元，但同日又溢退四萬一千六百七十元，八十五年三
    月九日又收取系爭債務自八十五年二月十日起至八十五年三月九日違約金共計四
    萬一千六百七十元，但同日又溢退四萬一千六百七十元，均為被上訴人所不爭執
    。本件系爭借款於八十二年五月八日清償期屆至後，依據被上訴人提出之帳卡，
    於八十二年五月八日屆期後，被上訴人仍按原借貸契約約定之機動調整利率，並
    按月向林瑞兆繼承人收取，林瑞兆之繼承人亦毫無異議之同意調整，復按月繳息
    ，並為被上訴人所是認，益見被上訴人同意按照原約定之機動利率，按月請求利
    息，至為明確。綜上所述，被上訴人於本件債務清償期屆至時，可以獲得清償時
    ，不向主債務人請求給付，而繼續依機動利率收取利息，期間長達五、六年之久
    ，且對於繼承林瑞兆債務之繼承人林志剛於被上訴人合作社內有存款高達五千多
    萬元，不行使抵銷，甚而再貸款予林志剛，且對於當日已收取之違約金於當日又
    辦理溢退，顯然被上訴人與林瑞兆之繼承人就系爭借款已有同意延期清償，堪予
    認定。至於被上訴人所辯計算利息之利率之調整、是否行使抵銷權或於主債務人
    有系爭借款未清償情狀下，仍貸予金錢，均屬被上訴人行使權利及契約自由範圍
    內之事項，不能視為同意延期清償云云，惟被上訴人於清償期屆至後長達五、六
    年之時間按原約定機動利率收取利息，且不向債務人求償，並退還違約金，豈能
    謂無同意延期清償，所辯顯難採信。
(四)、又依系爭授信約定書第十一條第二款之約定：「立約人（指上訴人）所保證之債
    務，如貴社（指被上訴人）允許主債務人延期清償，均無須再徵求立約人之同意
    ，立約人仍負全部債務保證責任。」此有授信約定書可證，被上訴人主張兩造就
    此既有特別約定，則本件縱認被上訴人有默示同意主債務人延期清償之事實，依
    此雙方特別之約定，上訴人自不得解免其保證責任云云。惟按依民法第二百四十
    七條之一第二款規定，當事人一方預定用於同類契約之條款而訂定之契約，若為
    加重他方當事人責任之約定，按其情形顯失公平者，該部分約定無效。前開借據
    授信約定書第十一條第二款之約定，均屬被上訴人事先印製之定型化契約條款，
    為被上訴人所不爭執。惟依上開約定條款之結果，被上訴人如允許主債務人延期
    清償，不必再徵求連帶保證人之同意，該連帶保證人仍須負全部債務之保證責任
    ，則上訴人就該原定有期限，且基於特定關係始同意承擔之連帶保證人責任，縱
    使其後終止該特定關係，仍將因主債務人及債權人間之延期清償之合意，而可能
    終生不能解免其責任，顯然不當加重其保證人之責任。其次，上訴人擔任連帶保
    證人，乃被上訴人同意貸放系爭借款條件之一，上訴人為貸得主債務人需用款項
    ，自無選擇不依債權人要求簽訂前開約定條款之餘地，而各該約定條款，已違反
    民法第七百三十九條之一及第七百五十五條對於保證人之保護規定，自係對於經
    濟上之弱者，依預先印製之定型化契約條款，剝奪其應受法律保護之權利，而顯
    失公平，應認該部分約定無效。故而尚不得認上訴人已拋棄其同意被上訴人對主
    債務人延期清償之權利。
六、按就定有期限之債務為保證者，如債權人允許主債務人延期清償時，保證人除對
    於其延期已為同意外，不負保證之責任。民法第七百五十五條定有明文。綜上，
    上訴人雖擔任本件借款之連帶保證人，惟被上訴人已允許主債務人延期清償而為
    不定期之借貸，上訴人並未同意其延期清償，已如前所述，是上訴人自不須負本
    件借款之保證責任。
七、綜上所述，被上訴人本於借貸連帶保證契約之法律關係，請求上訴人給付二千八
    百萬元，及法定遲延利息與違約金，即屬無據，為無理由，不應准許，其假執行
    之聲請亦失所附麗，應併予駁回。原審判命上訴人給付二千八百萬元，及自八十
    七年十二月八日起至清償日止，按年息百分之九點七五計算之利息，並自八十七
    年十二月八日起至清償日止，逾期在六個月以內者按上開利率百分之十，逾期超
    過六個月者，按上開利率百分之二十計算之違約金，並為假執行之宣告，自有未
    洽。上訴意旨指摘原判決不當，求予廢棄改判，為有理由，自應由本院予以廢棄
    改判，如主文第二項所示。
八、據上論結，本件上訴為有理由，依民事訴訟法第四百五十條、第七十八條、判決
    如主文。
中      華      民      國    九十二    年     十二     月     十八     日
                                                民事第二庭
~B1審判長法  官  簡色嬌
~B2      法  官  陳真真
~B3      法  官  沈建興
正本係照原本作成。
如對本判決上訴，須於判決送達後二十日內向本院提出上訴狀，其未表明上訴理由者
，應於上訴後二十日內向本院提出上訴理由書（均須按他造當事人之人數附繕本）。
上訴時應提出委任律師或具有律師資格之人之委任狀，並依附註條文規定辦理。
中      華      民      國    九十二    年     十二     月     十九     日
~B法院書記官    林明威
附註：
民事訴訟法第四百六十六條之一：對於第二審判決上訴，上訴人應委任律師為訴訟代
理人，但上訴人或其法定代理人具有律師資格者，不在此限。
上訴人之配偶、三親等內之血親、二親等內之姻親，或上訴人為法人、中央或地方機
關時，其所屬專任人員具有律師資格並經法院認適當者，亦得為第三審訴訟代理人。
第一項但書及第二項情形，應於提起上訴或委任時釋明之。


司法院資訊處製作；財團法人民間司法改革基金會備份。
